【裁判字號】    94,訴,565
【裁判日期】    950227
【裁判案由】    租佃爭議
【裁判全文】
臺灣板橋地方法院民事判決               94年度訴字第565號
原      告  庚○○
            乙○○
            丙○○
            己○○
            丁○○
            戊○○
前列六人共同
訴訟代理人  周嬿容律師
被      告  癸○○
            辛○○
            壬○○
            甲○○○
            辰○○○
                        樓
            卯○○
            子○○
                        號12.
            丑○○
            寅○○
上列當事人間請求租佃爭議事件，經本院於民國95年2 月14日言
詞辯論終結，判決如下：
    主  文
確認原告與被告癸○○、壬○○、甲○○○、辰○○○、卯○○
、子○○、丑○○及寅○○間就坐落台北縣三峽鎮○○段第97、
98、106-3 、106-4 及115-4 等地號土地耕地租佃關係不存在。
確認原告與被告辛○○間就坐落台北縣三峽鎮○○段第97、98、
106-3 、106-4 及115-4 等地號土地耕地租佃關係存在。
訴訟費用由被告癸○○、壬○○、甲○○○、辰○○○、卯○○
、子○○、丑○○、寅○○負擔。
    事實及理由
一、程序方面：
    (一)本件被告未於言詞辯論期日到場，核無民事訴訟法第386
      條各款所列情形，爰依原告聲請，由其一造辯論而為判決
      。
    (二)原告原以兩造間就坐落台北縣三峽鎮○○段第97、98、
      106-3 、106-4 及115-4 等地號之台北縣三峽鎮三礁字第
      31號三七五租約業經註銷而不存在為由，起訴請求「先位
      聲明：請求確認系爭台北縣三峽鎮○○段第97、98、
      106-3 、106-4 及115-4 等地號之三礁字第31號三七五租
      約已因註銷而不存在。備位聲明：系爭台北縣三峽鎮○○
      段第97、98、106-3 、106-4 及115- 4等地號之三礁字第
      31號三七五租約，應由原告與被告辛○○續訂。」，嗣於
      訴狀繕本送達後，於民國94年12月28日提出民事準備書(二)
      狀，以被告中僅被告辛○○有自任耕作，其餘被告均無自
      耕能力，無法自任耕作為由，將其應受判決事項之聲明變
      更為「(一)請求確認原告與被告癸○○、壬○○、甲○○○
      、辰○○○、卯○○、子○○、丑○○及寅○○間關於系
      爭台北縣三峽鎮○○段第97、98、106-3 、106-4 及
      115-4 等地號之三礁字第31號三七五耕地租賃關係，自91
      年12月31日起不存在。(二)請求確認原告與被告辛○○間關
      於系爭台北縣三峽鎮○○段第97、98、106-3 、106-4 及
      115-4 等地號之三礁字第31號三七五耕地租賃關係（租期
      自92年1 月1 日起至97年12月31日）存在。」，係屬訴之
      變更，本院認無礙被告之妨禦與訴訟之終結，爰予准許。
二、原告主張：
    (一)緣坐落台北縣三峽鎮○○段第97、98、106-3 、106-4 及
      115-4 等地號土地5 筆係原告之父周漢楊所有出租予訴外
      人秦添木，租期自74年1 月1 日至79年12月31日，租約字
      號為：台北縣三峽鎮三礁字第31號。秦添木死亡後，由被
      告癸○○、辛○○、壬○○、甲○○○，劉秦秀蘭及秦富
      枝繼承，後秦富枝於88年6 月23日死亡，由其配偶張文忠
      、子女即被告丑○○、寅○○、卯○○及子○○繼承，並
      於90年9 月14日重訂租約，租期自86年1 月1 日至91年12
      月31日止。後租期屆滿且張文忠於92年4 月19日死亡，出
      、承租人均皆未申請收回自耕或續訂租約，台北縣政府乃
      於92年8 月27日以北府地籍字第0920525603號函，為註銷
      租約之備查。被告壬○○乃於92年10月16日提出異議，被
      告癸○○等9 人並於93年1 月10日再度單獨檢附「承租人
      自任耕作切結書」、「繼承人現耕切結書」及周菲菲及張
      哲瑋之「耕作權放棄書」，以「租約期限已屆」及「原承
      租人張文忠死亡」等二項理由，向三峽鎮公所提出租約變
      更續訂之申請（三峽鎮公收文日期為93年2 月12日），經
      原告異議後，先後由三峽鎮公所及台北縣政府依法調處結
      果為：本案租約應由地主即原告與被告辛○○1 人訂立，
      被告癸○○等人不服調處結果聲明異議，全案乃移由鈞院
      辦理。
    (二)系爭耕地之租約已於91年12月31日時租期屆滿，被告等承
      租人皆未提出續訂租約之請求，顯見被告未有續約之意思
      ，原租約顯已不存在，原告有另行選擇新承租人之權利。
      惟若謂系爭租約雖辦理註銷且經公告期滿確定後始提出續
      訂之聲請，如經查明確有繼續耕作之事實，並於通知出租
      人未提出相反意見者，可准其續訂租約。然因：
      1.被告於數次租佃爭議調處會議中，皆已承認目前實際耕
        作之人僅有被告辛○○，又其他被告既未具備自耕農身
        分亦未實際從事耕作，並且就系爭租約應納之租金亦自
        始僅由被告癸○○、辛○○、壬○○等3 人共同繳納，
        亦顯見被告辛○○以外之被告根本毫不關心系爭耕地上
        之租約，其等顯非現實耕作之人至明。
      2.雖被告甲○○○、辰○○○、卯○○、子○○、丑○○
        及寅○○等曾出而主張有從事耕作，然自始未能提出有
        利於己之實際耕作證明。
      綜上，被告辛○○以外之被告不自任耕作之事實已明，核
      之最高法院44年台上字第611 號判例所揭示之耕地租賃契
      約之精神，則除被告辛○○外，其他被告應無與原告續訂
      耕地租佃契約之權利甚明，且系爭耕地租約關於被告辛○○以外之被告，亦因其等不自任耕作，依法應歸於無效（
      自原告主張不自任耕作開始，效力向後發生）。因此原告
      請求僅與有實際耕作事實之人即被告辛○○續訂耕地租佃
      契約是為有理由。
    (三)又雖謂之續訂租約，然依「耕地三七五租約清理要點」第
      7 點之規定，一但查明有繼續耕作之事實，本無待雙方另
      為成立租賃之意思表示，即可由主管機關本於行政權逕為
      更正即註銷原租約註銷之記載；簡言之，所謂「續訂租約
      」即係就原已存在之租佃契約再為續訂登記。故本訴訟之
      目的僅在確認「不自任耕作之事實」及「租賃關係」應於
      何人間存在等事實及法律狀態。另由於91年12月31日前次
      租期屆滿前後至今，即僅被告辛○○於系爭土地有耕作之
      事實，因此系爭租約之續訂登記應溯自92年1 月1 日起至
      97年12月31日止。
     (四)系爭土地雖相繼發生繼承之事實，使系爭租賃權成為公
       同共有之狀態，然其中承租權人周菲菲及張哲瑋既因未
       實際從事耕作且書立「耕作權放棄書」（並非拋棄繼承
       ）而使系爭租佃關係僅存於被告間，顯見「是否不自任
       耕作」即是否符合耕地租佃契約之內涵方為租佃關係成
       立之關鍵，因此凡不自任耕作之人其與原告間之租佃契
       約關係應屬無效，而非謂系爭耕地租賃權必由全體繼承
       人共同繼受之方為合法。
    並聲明：(一)請求確認原告與被告癸○○、壬○○、甲○○○
    、辰○○○、卯○○、子○○、丑○○及寅○○間關於系爭
    台北縣三峽鎮○○段第97、98、106-3 、106-4 及115-4 等
    地號之三礁字第31號三七五耕地租賃關係，自91年12月31日
    起不存在。(二)請求確認原告與被告辛○○間關於系爭台北縣
    三峽鎮○○段第97、98、106-3 、106-4 及115-4 等地號之
    三礁字第31號三七五耕地租賃關係（租期自92年1 月1 日起
    至97年12月31日）存在。
三、按確認之訴非原告有即受確認判決之法律上利益者，不得提
    起。所謂即受確認判決之法律上利益，係指法律關係之存否
    不明確，原告主觀上認其在法律上之地位有不安之狀態存在
    ，且此種不安之狀態，能以確認判決將之除去者而言，若縱
    經法院判決確認，亦不能除去其不安之狀態者，即難認有受
    確認判決之法律上利益（最高法院著有52年台上字第1240號
    判例意旨可資參照）。查本件原告主張除被告辛○○有從事
    耕作外，其餘被告均無自耕能力，未自任耕作，系爭租賃契
    約應僅於原告與被告辛○○間存在，惟被告甲○○○、辰○○○、丑○○、寅○○、卯○○及子○○於台北縣政府調處
    時均表明有從事耕作之事實，故租佃關係應於原告及全體被
    告間存在等語，被告癸○○、辛○○、壬○○亦表示租金係
    由渠三人共同繳納，由渠三人共同經營，爰請求續訂租約等
    詞，則系爭租佃關係究於原告與何人間存在，顯不明確。原
    告主張因被告對承租人應為何人，其在法律上之地位有不安
    之狀態存在，即堪採取。又此種不安之狀態，顯得以確認判
    決將之除去，則原告提起本件確認之訴，請求確認其與被告
    甲○○○、辰○○○、丑○○、寅○○、卯○○及子○○、
    癸○○、壬○○間就上開土地租佃關係不存在，並確認其與
    被告辛○○間有租佃關係存在，即有受確認判決之法律上利
    益，合先敘明。
四、查原告主張坐落台北縣三峽鎮○○段第97、98、106-3 、
    106-4 及115-4 等地號土地，係其父周漢楊所有而出租予訴
    外人秦添木，租期自74年1 月1 日至79年12月31日止，租約
    字號為：台北縣三峽鎮三礁字第31號。秦添木死亡後，由被
    告癸○○、辛○○、壬○○、甲○○○，辰○○○及秦富枝
    繼承，後秦富枝於88年6 月23日死亡，則由其夫張文忠、子
    女丑○○、寅○○、卯○○及子○○等繼承，並於90年9 月
    14日重訂租約，租期自86年1 月1 日至91年12月31日止。後
    租期屆滿，且周漢楊於92年3 月24日死亡，張文忠亦於92年
    4 月19日死亡，因出、承租人均皆未申請收回自耕或續訂租
    約，台北縣政府乃於92年8 月27日以北府地籍字第
    0920525603號函，為註銷系爭租約之備查。被告壬○○於92
    年10月16日提出異議，被告並於93年1 月10日單獨檢附「承
    租人自任耕作切結書」、「繼承人現耕切結書」及訴外人周
    菲菲及張哲瑋（張文忠之繼承人除周菲菲、張哲瑋外，另為
    被告卯○○、子○○、丑○○、寅○○）之「耕作權放棄書
    」，以「租約期限已屆」及「原承租人張文忠死亡」等二項
    理由，向三峽鎮公所提出租約變更續訂之申請，經原告提出
    異議後，先後由三峽鎮公所及台北縣政府依法調處結果認本
    案租約應由地主即原告與被告辛○○訂立，被告不服調處結
    果聲明異議，全案乃移由本院辦理之事實，臺北縣政府94年
    4 月4 日北府租佃字第0940184617號函附租佃爭議調處卷宗
    全部之影本在本院卷第1-152 頁可稽，被告經合法通知未於
    言詞辯論期日到場，亦未提出書狀以為爭執或答辯，堪信為
    真實。
五、按耕地租賃權為財產權，承租人死亡後，其繼承人固有繼承
    之權利，但承租人應自任耕作，並不得將耕地全部或一部轉
    租於他人；承租人違反前項規定者，原定租約無效，耕地三
    七五減租條例第16條第1 、2 項定有明文，是耕地承租人之
    繼承人於繼承租賃權後，倘確無耕作能力，致有不自任耕作
    之情形，應認其所繼承之耕地租賃契約，即屬無效（最高法
    院89年度台上字第2739號判決亦同此要旨）。查原告主張甲○○○、辰○○○、丑○○、寅○○、卯○○及子○○、癸○○、壬○○均無自耕能力，致有不自任耕作之情事乙節，
    經本院以94年11月22日板院通民道94年度訴字第565 號函通
    知被告，被告癸○○、壬○○、卯○○、子○○、丑○○於
    94 年11 月29日受通知，被告甲○○○、辰○○○、寅○○
    於同年12月11日受通知，於本院言詞辯論期日不到場，亦未
    提出書狀以為爭執，依民事訴訟法第280 條第3 項前段準用
    同條第1 項之規定，應視同自認。從而，原告主張其與被告
    甲○○○、辰○○○、丑○○、寅○○、卯○○及子○○、
    癸○○、壬○○間之租佃關係業因無效而不存在，並系爭租
    佃關係在其與被告辛○○間存在，為有理由，應予准許。
六、結論：原告之訴為有理由，依民事訴訟法第385 條第1 項前
    段、第85條第1 項、第78條，判決如主文。
中    華    民    國    95    年    2     月    27    日
                  民事第三庭    法  官  陳麗玲
以上正本係照原本作成
如對本判決上訴，須於判決送達後20日內向本院提出上訴狀
中    華    民    國    95    年    2     月    27    日
                            書記官  顧嘉文


司法院資訊處製作；財團法人民間司法改革基金會備份。
